ACORDAO-COMPLETO-2556428

ACÓRDÃO 7024/2022 ATA 35/2022 - PRIMEIRA CÂMARA

VISTOS, relatados e discutidos estes embargos de declaração opostos pelo Sr. Luís Fernando Lopes Coelho, Prefeito do Município de Bom Jesus das Selvas/MA, em face do Acórdão 6044/2022-TCU-Primeira Câmara, que negou provimento ao recurso de reconsideração do mesmo responsável contra o Acórdão 18631/2021-TCU-Primeira Câmara, por meio do qual o TCU julgou irregulares as suas contas, condenando-o ao pagamento da multa capitulada no art. 58, inciso I, da Lei 8.443/1992,
ACORDAM os Ministros do Tribunal de Contas da União, reunidos em sessão da Primeira Câmara, ante as razões expostas pelo Relator, em:
9.1. conhecer dos embargos de declaração, uma vez preenchidos os requisitos de admissibilidade previstos nos artigos 32, inciso II, e 34, caput e § 1º, da Lei 8.443/1992, para, no mérito, acolhê-los parcialmente, com efeitos infringentes, tornando insubsistentes os subitens 9.2 e 9.3 do Acórdão 18631/2021-TCU-Primeira Câmara e alterando o subitem 9.1 do mesmo acórdão, de modo a julgar as contas do Sr. Luís Fernando Lopes Coelho regulares com ressalva, dando-lhe quitação; e
9.2. dar ciência desta deliberação ao embargante e ao FNDE.

Embargos de declaração ao Acórdão 6.044/2022-1ª Câmara, que negou provimento ao recurso de reconsideração interposto pelo embargante contra o Acórdão 18.631/2021-1ª Câmara, por meio do qual o TCU julgou irregulares as sua contas devido à apresentação intempestiva da prestação de contas dos recursos repassados ao Município de Bom Jesus das Selvas/MA, por conta do Programa Dinheiro Direto na Escola  exercício de 2016 (PDDE/2016) e do Programa Dinheiro Direto na Escola-Estrutura, exercício de 2016 (PDDE-Estrutura/2016).

Primeira Câmara

Prefeitura Municipal de Bom Jesus das Selvas/MA.

3. Interessados/Responsáveis/Recorrentes:
3.1. Responsáveis: Cristiane Trancoso de Campos Damião (XXX.016.853-XX); Luís Fernando Lopes Coelho (XXX.483.043-XX).
3.2. Recorrente: Luís Fernando Lopes Coelho (XXX.483.043-XX).

13.1. Ministros presentes: Walton Alencar Rodrigues (Presidente) e Benjamin Zymler (Relator).
13.2. Ministro-Substituto convocado: Weder de Oliveira.
13.3. Ministro-Substituto presente: Augusto Sherman Cavalcanti.

BENJAMIN ZYMLER

Ministro Benjamin Zymler.

O presente processo cuida de tomada de contas especial instaurada pelo Fundo Nacional de Desenvolvimento da Educação (FNDE) em razão da omissão no dever de prestar contas dos recursos repassados ao Município de Bom Jesus das Selvas/MA, por conta do Programa Dinheiro Direto na Escola - exercício de 2016 (PDDE/2016) e do Programa Dinheiro Direto na Escola-Estrutura, exercício de 2016 (PDDE-Estrutura/2016) .
2.	 Nesta oportunidade processual, são apreciados embargos declaratórios opostos pelo Sr. Luís Fernando Lopes Coelho, Prefeito do Município de Bom Jesus das Selvas/MA, em face do Acórdão 6044/2022-TCU-Primeira Câmara, que negou provimento ao recurso de reconsideração do mesmo responsável contra o Acórdão 18631/2021-TCU-Primeira Câmara, por meio do qual o TCU julgou irregulares as contas do embargante devido à apresentação intempestiva da prestação de contas, condenando-o ao pagamento da multa capitulada no art. 58, inciso I, da Lei 8.443/1992, no valor de R$ 20.000,00. 
3.	Os principais pontos dos embargos de declaração do Sr. Luís Fernando Lopes Coelho, inserto à peça 75, são sintetizados a seguir:
a) houve um flagrante erro material na fundamentação de sua condenação, transcrevendo trecho do voto condutor do Acórdão 18631/2021-TCU-Primeira Câmara;
b) o embargante tomou as devidas providências quanto à não prestação de contas, dentro do prazo legal e antes da instauração deste processo de TCE, tal como ter informado ao FNDE, em 7 de julho de 2017, acerca da impossibilidade da realização de prestação de contas, uma vez que a ex-prefeita supostamente não havia deixado os documentos referentes a este convênio;
c) além disso, protocolou representação, em 23 de junho de 2017, junto ao Ministério Público Federal no Maranhão, na qual informou que a ex-gestão não havia possibilitado que a nova gestão do embargante pudesse realizar a prestação de contas;
d) assim, as provas acostadas nos autos demonstrariam que as contas foram prestadas de maneira intempestiva em razão do fato de que a ex-prefeita não deixou os documentos pertinentes ao recebimento e utilização dos referidos recursos para que o embargante pudesse prestar as citadas contas;
e) portanto, seria evidente que não foi o embargante quem deu azo a tal omissão; e
f) o próprio FNDE ratificou que não haveria responsabilidade do embargante, conforme peça 3 dos autos, além de ter aprovado a sua prestação de contas.
4.	Diante do exposto, o embargante requer o provimento do seu recurso, sanando-se o erro material/erro na premissa fática por ele apontado, de forma que suas contas sejam julgadas regulares, sem aplicação de multa.
	É o Relatório.

Emilio Carlos Murad Filho (12341/OAB-MA), Carlos Sérgio de Carvalho Barros (4.947/OAB-MA) e outros, representando Luís Fernando Lopes Coelho.

Procurador Rodrigo Medeiros de Lima.

TOMADA DE CONTAS ESPECIAL. RECURSOS DO PDDE/2016. OMISSÃO NO DEVER DE PRESTAR CONTAS. CITAÇÃO. APRESENTAÇÃO DE ALEGAÇÕES DE DEFESA. APRESENTAÇÃO DE PRESTAÇÃO DE CONTAS INTEMPESTIVAS PERANTE O FNDE. CONTAS CAPAZES DE AFASTAR O DÉBITO. AUSÊNCIA DE JUSTIFICATIVA PARA A OMISSÃO. CONTAS IRREGULARES. MULTA. RECURSO DE RECONSIDERAÇÃO. CONHECIMENTO. NEGATIVA DE PROVIMENTO. EMBARGOS DE DECLARAÇÃO. CONHECIMENTO. ACOLHIMENTO PARCIAL. EFEITOS INFRINGENTES. EXCLUSÃO DA SANÇÃO APLICADA AO EMBARGANTE. JULGAMENTO PELA REGULARIDADE COM RESSALVA DAS CONTAS. QUITAÇÃO.

TOMADA DE CONTAS ESPECIAL (TCE)

Secretaria de Recursos (Serur); Secretaria de Controle Externo de Tomada de Contas Especial (SecexTCE).

Trata-se de tomada de contas especial instaurada pelo Fundo Nacional de Desenvolvimento da Educação (FNDE) em razão da omissão no dever de prestar contas dos recursos repassados ao Município de Bom Jesus das Selvas/MA, por conta do Programa Dinheiro Direto na Escola - exercício de 2016 (PDDE/2016) e do Programa Dinheiro Direto na Escola-Estrutura, exercício de 2016 (PDDE-Estrutura/2016) .
2.	Nesta etapa processual, são apreciados embargos de declaração opostos Sr. Luís Fernando Lopes Coelho, Prefeito do Município de Bom Jesus das Selvas/MA, em face do Acórdão 6044/2022-TCU-Primeira Câmara, que negou provimento ao recurso de reconsideração do mesmo responsável contra o Acórdão 18631/2021-TCU-Primeira Câmara, por meio do qual o TCU julgou irregulares as contas do embargante devido à apresentação intempestiva da prestação de contas, condenando-o ao pagamento da multa capitulada no art. 58, inciso I, da Lei 8.443/1992, no valor de R$ 20.000,00.
3.	No exercício de 2016, ainda durante o mandato da prefeita que antecedeu a gestão do embargante, foi repassado diretamente às Unidades Executoras (UEx) o valor total de R$ 194.550,00, por conta dos dois programas no âmbito do PDDE. Findo o prazo para apresentação da prestação de contas, não houve a inclusão dos dados no sistema SiGPC, do FNDE, conforme requerido pela Resolução/FNDE 15/2014. 
4.	Ante a omissão no dever de prestar contas, o FNDE instaurou a presente tomada de contas especial, imputando o débito correspondente aos valores repassados no exercício de 2016 à então prefeita e ao prefeito sucessor, Sr. Luís Fernando Lopes Coelho, em cujo mandato se encerraram os prazos para recebimento das prestações de contas das UEx e a inserção de seus dados no SiGPC.
5.	A instrução preliminar da SecexTCE (peça 9) concluiu pelo afastamento da responsabilidade da Sra. Cristiane Campos Damião Daher, tendo em vista que o dever de prestar contas, nos termos das normas aplicáveis e da jurisprudência deste Tribunal, recairia exclusivamente sobre o prefeito sucessor, em cujo mandato se encerrou o prazo para a prestação de contas. Assim, foi promovida a citação deste responsável, bem como sua audiência para que apresentasse razões de justificativa pela omissão no dever de prestar contas.
6.	Após a citação do recorrente, em 23/3/2020, o FNDE informou a este Tribunal (peças 30 e 31) que fora apresentada à autarquia documentação a título de prestação de contas intempestiva dos recursos objeto deste processo, fato que ensejou a realização de diligências ao FNDE solicitando a sua manifestação sobre a aludida prestação de contas.
7.	Em resposta ao solicitado, o FNDE encaminhou a nota técnica inserta à peça 45, concluindo pela suficiência da documentação apresentada para fins de aprovação das contas.
8.	Por conseguinte, o TCU prolatou o Acórdão 18631/2021-TCU-Primeira Câmara, por meio do qual julgou irregulares as contas do Sr. Luís Fernando Lopes Coelho, condenando-o ao pagamento da multa capitulada no art. 58, inciso I, da Lei 8.443/1992, no valor de R$ 20.000,00, devido à apresentação intempestiva da prestação de contas.
9.	Em face de tal decisão, o responsável interpôs recurso de reconsideração, cujo provimento foi negado pelo Acórdão 6044/2022-TCU-Primeira Câmara.
10.	Ainda inconformado com o desfecho processual, o Sr. Luís Fernando Lopes Coelho opôs embargos declaratórios ao aludido acórdão, aduzindo os seguintes argumentos:
a) houve um flagrante erro material na fundamentação de sua condenação, transcrevendo trecho do voto condutor do Acórdão 18631/2021-TCU-Primeira Câmara;
b) o embargante tomou as devidas providências quanto à não prestação de contas, dentro do prazo legal e antes da instauração deste processo de TCE, tal como ter informado ao FNDE, em 7 de julho de 2017, acerca da impossibilidade da realização de prestação de contas, uma vez que a ex-prefeita supostamente não havia deixado os documentos referentes a este convênio;
c) além disso, protocolou representação, em 23 de junho de 2017, junto ao Ministério Público Federal no Maranhão, na qual informou que a ex-gestão não havia possibilitado que a nova gestão do embargante pudesse realizar a prestação de contas;
d) assim, as provas acostadas nos autos demonstrariam que as contas foram prestadas de maneira intempestiva em razão do fato de que a ex-prefeita não deixou os documentos pertinentes ao recebimento e utilização dos referidos recursos para que o embargante pudesse prestar as citadas contas;
e) portanto, seria evidente que não foi o embargante quem deu azo a tal omissão; e
f) o próprio FNDE ratificou que não haveria responsabilidade do embargante, conforme peça 3 dos autos, além de ter aprovado a sua prestação de contas.
11.	Ante o exposto, o embargante requereu o provimento do seu recurso, sanando-se o erro material/erro na premissa fática por ele apontado, de forma que suas contas sejam julgadas regulares, sem aplicação de multa.
II
12.	Feita a devida exposição dos fatos, preliminarmente, julgo que os presentes embargos de declaração devem ser conhecidos, pois são tempestivos e fazem alusão a erro de fato no julgamento do mérito desta TCE, motivo pelo qual conheço do recurso, com fulcro nos artigos 32, inciso II, e 34, caput e § 1º, da Lei 8.443/1992.
13.	Remansosa jurisprudência desta Corte de Contas e do Poder Judiciário aduz ser possível a utilização de embargos de declaração para correção de premissa equivocada, com base em erro de fato, sobre a qual se tenha fundado o acórdão recorrido.
14.	Não obstante o exposto, o erro de fato apontado pelo embargante encontra-se inserto no voto condutor do Acórdão 18631/2021-TCU-Primeira Câmara, de relatoria do Ministro Augusto Sherman Cavalcanti, e não na decisão embargada que foi o Acórdão 6044/2022-TCU-Primeira Câmara. Ocorre que este último decisum, ao adotar como razões de decidir o exame realizado pela unidade técnica, também se baseou em uma premissa equivocada que merece ser revista. Cito o seguinte excerto da instrução da Serur (peça 68, fl. 7) :
"12.19. Não se trouxeram aos autos na instrução do processo e o recorrente não anexa a seu instrumento de recurso os seguintes documentos que provariam ter ele, conforme alega, tomado medidas de resguardo do patrimônio público diante do fato de não ter posse da documentação comprobatória do emprego dos recursos: 
a) "Ofício n° 106/20172 ao Presidente do FNDE", mediante o qual teria informado o Fundo de que estaria impossibilitado de apresentar a prestação de contas dos recursos relativos ao PDDE de 2016 "devido a ausência de transição por parte da ex-prefeita", em razão da qual não haveriam sido "deixados quaisquer documentos relativos ao referido programa do FNDE"; 
b) "requerimento de Tomada de Contas Especial junto ao TCU (protocolo n° 000572269096) "; 
c) instrumento de propositura de "Representação Cível e Criminal no MPF (protocolo PR-MA-00012954/2017) ."
15.	A manifestação regimental do MP/TCU (peça 71) corrigiu parcialmente a informação acima de que não constaria dos autos o ofício remetido pelo responsável ao FNDE (peça 68, p. 7) , porquanto tal expediente se encontra à peça 24 deste feito. Porém, os documentos constantes das alíneas "b" e "c" supra também se encontram insertos à peça 24.
16.	Assim,  a Serur concluiu que "as providências adotadas pelo recorrente não coincidem com aquelas prescritas no art. 5º, § 3º, da Resolução/FNDE 15, de 10/7/2014 - sendo, portanto, inaceitáveis. Ademais, as providências arguidas não estariam evidenciadas nos autos". Nesse mister, o citado dispositivo normativo do FNDE traz o seguinte conteúdo (grifos acrescidos) :
"Art. 2º - As prestações de contas dos recursos do PDDE, e de suas ações agregadas, transferidos às Unidades Executoras Próprias (UEx) , definidas no inciso II, do art. 5º, da Resolução nº 10, de 18 de abril de 2013, deverão ser encaminhadas às Entidades Executoras (EEx) - prefeituras municipais ou secretarias estaduais e distrital de educação - às quais se vinculem as escolas que representam, até o último dia útil de janeiro do ano subsequente à efetivação do crédito nas correspondentes contas correntes específicas, devendo ser constituídas:
[...]
§ 3º - As EEx deverão analisar e julgar as prestações de contas recebidas das UEx, representativas das escolas de suas redes de ensino, registrar os dados financeiros relativos à execução dos recursos no Sistema de Gestão de Prestação de Contas (SIGPC) , disponível no sítio www.fnde.gov.br, e remetê-los ao FNDE, por intermédio do referido sistema, até o último dia útil de março do ano subsequente ao da efetivação do crédito dos recursos nas contas bancárias específicas.
[...]
Art. 5º - A EEx ou EM que não apresentar, ou não tiver aprovada, sua prestação de contas por motivo de força maior ou por dolo ou culpa do gestor anterior, deverá apresentar as necessárias justificativas ao FNDE.
§ 1º - Na falta de apresentação ou da não aprovação, no todo ou em parte, da prestação de contas por culpa ou dolo do gestor anterior, as justificativas a que se refere o caput deste artigo deverão ser, obrigatoriamente, apresentadas pelo gestor que estiver no exercício do cargo à época em que for levantada a omissão ou a irregularidade pelo FNDE, acompanhadas, necessariamente, de cópia autenticada de Representação protocolizada junto ao respectivo órgão do Ministério Público, para adoção das providências cíveis e criminais da sua alçada.
§ 2º - É de responsabilidade do gestor sucessor a instrução obrigatória da Representação, nos moldes legais exigidos, a ser protocolizada no Ministério Público com, no mínimo, os seguintes elementos:
I - qualquer documento disponível referente à transferência dos recursos, inclusive extratos da conta corrente específica do programa;
II - relatório sucinto da destinação dada aos recursos transferidos; e
III - qualificação do ex-gestor, inclusive com o endereço atualizado, se houver; e
IV - documento que comprove a situação atualizada quanto à inadimplência da EEx ou da EM perante o FNDE.
§ 3º - O disposto no caput e nos §§ 1º e 2º deste artigo aplica-se às UEx, devendo as justificativas e a cópia autenticada da Representação ser dirigidas à respectiva EEx, que se encarregará de examiná-las, no prazo de 15 (quinze) dias, a contar da data do seu recebimento, a fim de, em caso de:
I - acolhimento: remetê-las à apreciação do FNDE; e
II - indeferimento: devolvê-las à (s) UEx para as correções e complementações que se fizerem necessárias."
17.	Com efeito, não é possível concluir que o embargante cumpriu materialmente todas as disposições da mencionada Resolução do FNDE, mas deve-se reconhecer que algumas providências foram adotadas, tal como a representação ao Ministério Público Federal.
18.	Ainda assim, entendo que a irregularidade relativa ao atraso no envio da prestação de contas não foi totalmente elidida. O seguinte trecho da instrução de mérito da SecexTCE (peça 48) explicita melhor a situação, in verbis:
"29.	De fato, os recursos foram repassados e geridos no exercício de 2016, porém, conforme a lista de ordens bancárias apresentada pelo FNDE (peça 3, p. 4-5 e 76-77) , os recursos foram repassados exclusivamente às associações representativas das escolas públicas (UEx) .
30.	Nesse caso, cumpre salientar que cabe aos dirigentes dessas entidades a gestão dos recursos e não ao prefeito, competindo-lhes elaborar e apresentar a prestação de contas à prefeitura (EEx) , que dará prosseguimento à análise e consolidação, e providenciará seu encaminhamento ao FNDE. Em caso de omissão ou não aprovação, o prefeito adotará as medidas previstas, conforme arts. 2º e 5º da Resolução/FNDE 15, de 10/7/2014.
31.	Por esse motivo, entendeu esta Secretaria que a responsabilidade pela irregularidade na prestação de contas era do prefeito sucessor, Sr. Luís Fernando Lopes Coelho.
32.	Note-se que, se tivesse havido o repasse dos recursos do PDDE à Prefeitura de Bom Jesus das Selvas/MA (Entidade Executora - EEx) , a responsabilidade pela prestação de contas recairia sobre a Sra. Cristiane Campos Damião Daher (gestão 2013-2016) , visto que, como gestora dos recursos, teria o dever de manter a guarda da documentação comprobatória, considerando a representação oferecida ao Ministério Público pelo sucessor.
33.	Mas isso não aconteceu, ou seja, os repasses do PDDE ocorreram diretamente para as UEx do município, que ficaram responsáveis pela aplicação dos recursos e apresentação de comprovantes de despesa. À luz das normas de regência, portanto, cabe ao prefeito sucessor verificar se as unidades executoras prestaram contas e, ao constatar 	que não haviam apresentado as prestações de contas no prazo limite fixado, adotar as providências previstas nos arts. 2º e 5º da Resolução/FNDE 15, de 10/7/2014, conforme transcrição abaixo:"
19.	Dito de outra forma, a ação proposta pelo embargante contra a ex-prefeita foi uma medida aparentemente inócua, visto que a documentação necessária para a prestação de contas provavelmente estava em poder das próprias escolas da municipalidade (UEx) , e não da ex-prefeita.
20.	Entretanto, cabe sopesar que existem fatos atenuantes na conduta do embargante, como a análise favorável de suas contas intempestivas pelo FNDE, associado ao fato de realmente ter adotado ao menos uma das medidas elencadas na Resolução FNDE 15/2014, no caso, a representação perante o Ministério Público Federal, o que caracteriza error in judicando da decisão embargada.
21.	Portanto, cabe acolher parcialmente os embargos declaratórios do Sr. Luís Fernando Lopes Coelho, conferindo-lhes efeitos infringentes, de forma a tornar sem efeito a sanção que lhe foi aplicada, alterando o mérito do julgamento de suas contas para regulares com ressalva, dando-lhe quitação.
	Ante todo o exposto, voto por que seja adotada a deliberação que ora submeto a este Colegiado. 
TCU, Sala das Sessões, em 4 de outubro de 2022.
BENJAMIN ZYMLER 
Relator